臺灣士林地方法院民事判決
                                    109年度重訴字第432號
原      告  加芝登國際股份有限公司
法定代理人  戚振浩  
訴訟代理人  陳雅珍律師
被      告  郭玉華  
訴訟代理人  劉純增律師
上列當事人間請求返還不當得利等事件，本院於民國110年10月2
7日言詞辯論終結，判決如下：
    主  文
被告應給付原告新臺幣壹仟肆佰陸拾陸萬肆仟捌佰柒拾貳元，及
其中新臺幣壹仟參佰肆拾貳萬壹仟玖佰肆拾元自民國一百零九年
九月二十三日起，其餘新臺幣壹佰貳拾肆萬貳仟玖佰參拾貳元自
民國一百一十年八月二十四日起，均至清償日止，按週年利率百
分之五計算之利息。
原告其餘之訴駁回。
訴訟費用由被告負擔百分之九十八，餘由原告負擔。
本判決第一項於原告以新臺幣伍佰萬元為被告供擔保後得假執行
，但被告如以新臺幣壹仟肆佰陸拾陸萬肆仟捌佰柒拾貳元為原告
預供擔保，得免為假執行。
原告其餘假執行之聲請駁回。
    事實及理由
壹、程序部分：
    按當事人喪失訴訟能力或法定代理人死亡或其代理權消滅者
    ，訴訟程序在有法定代理人或取得訴訟能力之本人承受其訴
    訟以前當然停止；第168條至第172條及前條所定之承受訴訟
    人，於得為承受時，應即為承受之聲明，民事訴訟法第170
    條、第175條第1項分別定有明文。原告起訴時法定代理人原
    為李明奎，於本案訴訟繫屬中變更為戚振浩，戚振浩聲明承
    受訴訟（見本院卷一第360頁），核無不合，應予准許。
貳、實體部分：
一、原告主張：被告自民國100年6月10日起受僱於原告，趁負責
    開發原告與訴外人安麗日用品股份有限公司（下稱安麗公司
    ）採購合約時，向原告之總經理即訴外人戚克勤稱：「安麗
    公司內部有人可以居間仲介此筆業務之促成，但須給付每一
    包咖啡抽取1.2元台幣之佣金，方能促成及下單二合一咖啡
    訂單給原告」等語。起先原告因收到安麗公司下單訂購，就
    依被告之指示，按安麗公司訂單之數量給付「居間人」「佣
    金」，後因近3年來咖啡及奶精等原物料上漲嚴重，戚克勤
    要求被告去跟「居間人」交涉，希能降低「佣金」至售價之
    7%，被告卻一再威脅稱若不願意繼續給付「佣金」，安麗公
    司將不下訂單給原告，戚克勤此時乃另外請人去瞭解安麗公
    司之採購部門有關原告二合一咖啡產品銷售實際情況，經安
    麗公司採購部門之人員回覆：「他們公司為外商公司，不可
    能會有任何人去向下游供應廠商收取任何佣金或款項之事宜
    」，原告於是自107年起停止支付「佣金」，但安麗公司之
    訂單亦未有任何之中斷，而且還主動增加產品種類。後經原
    告初步調查結果，問題應該是出在被告身上，被告為騙取原
    告給付其所誆稱「佣金」，多年來謊稱編造一個不知名的第
    三人影舞者，說是安麗公司有不知名高層主管即「居間人」
    居間處理要求「佣金」之給付，藉此要求原告支付「佣金」
    ，事實上，數年來收取該「佣金」之人原來皆是被告，款項
    全部存入被告之帳戶並為被告操控及侵吞，從103年至106年
    間原告總共遭被告詐騙金額達新臺幣（下同）15,024,932元
    （細目如附表「加芝登佣金支出」欄所示）。原告查悉上情
    後，已於110年3月11日委託律師發函向被告撤銷受詐欺而誤
    為給付之錯誤意思表示。爰依民法第179條、第184條第1項
    前段、後段規定，請求被告返還前開款項，聲明為：㈠被告
    應給付原告15,024,932元，及其中13,421,940元自起訴狀繕
    本送達翌日起，其餘1,602,992元自民事準備七狀繕本送達
    翌日起，均至清償日止，按週年利率5％計算之利息、㈡願供
    擔保請准宣告假執行。
二、被告則以下列情詞置辯：
  ㈠伊開發安麗公司向原告訂購二合一咖啡包時，確實有透過「
    居間人」即訴外人顏吉麥媒合簽立長期供應契約，當時顏吉
    麥提出要求原告應給付貨款的一定比例金額，作為居間報酬
    即「佣金」，且須簽立合作保密備忘錄，伊將此訊息向原告
    回報，經公司高層主管討論後決定願意給付，並指派伊代表
    原告出面與顏吉麥合作爭取此項合約。自102年起原告即取
    得安麗公司此項供應合約，當每筆貨款入帳後，伊即依約向
    原告請款，再將「佣金」如數轉交顏吉麥，從未中飽私囊。
    即令105年伊離職後，原告為了維繫與安麗公司的合作關係
    ，仍願意提供「佣金」的5%金額予伊，作為業務協助佣金，
    要求伊繼續負責該項業務。直到107年，原告稱無法承擔原
    有酬庸約定，透過伊去協調降低「佣金」之成數或金額，但
    顏吉麥並未同意，原告乃拒付顏吉麥「佣金」，方衍生顏吉
    麥提起要求原告給付佣金之訴訟（臺灣桃園地方法院108年
    度訴字第1313號民事事件，下稱另案訴訟）。
  ㈡伊在金融帳戶內款項包括自己多年積蓄、任職中國人壽所得
    薪資、股票投資及子女經營公司之現金收入，並非存摺內有
    錢就是原告給付的「佣金」。況顏吉麥於另案訴訟中亦稱10
    2年至106年間均有收到原告給付之「佣金」，足見伊並無中
    飽私囊之情事。
  ㈢縱認原告主張遭伊詐騙為屬實，依原告110年3月11日律師函
    之內容，可知原告早於107年8月30日已知悉遭伊所騙，至遲
    於108年6月27日收受另案訴訟之起訴狀時亦已知悉，其遲至
    110年3月始撤銷意思表示，已逾民法第93條除斥期間及第19
    7條請求權時效，原告之主張仍無理由。
  ㈣聲明為：
    1.原告之訴駁回。
    2.如受不利判決，願供擔保請准宣告免為假執行。
三、本院之判斷：
  ㈠查被告於110年9月22日民事答辯狀及110年10月22日民事答辯
    一狀始提出時效消滅之抗辯（其餘抗辯事項則與先前雷同）
    ，固逾本院命補正之期間（本院原命被告應於110年9月8日
    提出答辯及證據【本院卷二第370頁】，被告於110年9月6日
    具狀表示因甫委任律師，希望延期7日，於9月15日前必如期
    提出書狀【本院卷二第380頁】，本院乃再命被告於110年9
    月15日提出答辯及證據【本院卷二第384頁】），並經原告
    於110年10月27日言詞辯論期日當庭主張應生失權效果，惟
    被告執以抗辯時效消滅之證據（原告110年3月11日律師函、
    另案訴訟起訴狀繕本送達），均係原告先前已提出者或本院
    已調得之另案訴訟卷宗，並無另加調查之必要，尚無影響原
    告攻防之權利，亦不至造成訴訟之過長延滯，爰認不生失權
    效力，合先敘明。
  ㈡按當事人主張有利於己之事實者，就其事實有舉證之責任，
    民事訴訟法第277條前段定有明文。各當事人就其所主張有
    利於己之事實，均應負舉證之責，故一方已有適當之證明者
    ，相對人欲否認其主張，即不得不更舉反證（最高法院99年
    度台上字第483號民事判決意旨參照）。查：
　　⒈被告並不否認其確實曾向原告陳稱安麗公司內部有人居間
      仲介二合一咖啡業務之促成，但須給付「佣金」，經原告
      公司高層主管討論後同意，指派被告代表原告出面與該「
      居間人」合作，每筆安麗公司貨款入帳後，被告即向原告
      請款（見本院卷一第162-164頁、卷二第82-84、272、392
      頁）。
　　⒉原告因「佣金」事宜給付之數額：
　　 ⑴原告業按安麗公司訂單之數量將附表編號1至4、編號6-25
       所示「佣金」給付被告，請被告轉交「居間人」，此為
       被告所不爭執（見本院卷二第404、406頁），合計12,92
       6,132元。
　　 ⑵附表編號26、28、30被告雖不否認為其受原告所託轉交之
       「佣金」（見本院卷二第406頁），然依卷內被告銀行帳
       戶交易明細顯示，附表編號26原告僅轉帳719,985元（見
       本院卷一第125頁）、附表編號28原告僅轉帳359,985元
       （見本院卷一第290頁）、附表編號30原告僅轉帳575,98
       5元（見本院卷一第291頁） ，故附表編號26、28、30之
       數額應分別更正為719,985元、359,985元、575,985元，
       合計1,655,955元。
　　 ⑶附表編號5部分，被告否認係原告委託轉交之「佣金」，
       辯稱係其任職期間之業務獎金，原告就此筆款項未能如
       附表編號1至4、編號6-25提出被告請款時填具之付款申
       請書（見本院卷二第196-228頁、卷一第144-146頁），
       使本院形成確信，其主張為委託被告轉交之「佣金」款
       項，尚難憑採。
　　 ⑷附表編號27、29、31部分合計82,785元（按附表編號31部
       分應更正為28,785元【見本院卷一第291頁】），被告辯
       稱係其離職後原告繼續要求其負責此「佣金」業務之報
       酬（即「佣金」之5％），查原告未能提出如附表編號1至
       4、編號6-25之付款申請書，且觀諸此三筆款項之數額，
       與附表1至4、編號6至25差距甚大，復與分別與附表編號
       26、28、30之給付日期相同，衡以若同為「佣金」款項
       ，實無拆分二筆於同日匯款之必要，故被告抗辯係其離
       職後原告繼續要求其負責此業務之報酬等語，尚堪採信
       。
　　 ⑸綜上，應認原告委託被告轉交之「佣金」總數額為14,582
       ,087元（計算式：12,926,132＋1,655,955＝14,582,087）
       ，另原告於被告離職後要求其繼續負責此「佣金」業務
       ，共給付報酬82,785元。
　　⒊再查另案訴訟中，安麗公司函稱：「...本公司於2014年5
      月30日與加芝登國際有限公司簽訂採購契約...本公司依
      內部採購政策及公開招標政策遴選三家（含）以上之適當
      廠商投標...顏吉麥自始未曾任職於本公司，就咖啡採購
      合約，亦無顏吉麥或其他第三人居間媒介之情事。」等語
      （見本院卷二第322頁），堪認原告就「佣金」乙事為子
      虛乙節已為相當舉證。被告雖辯稱確有此事，惟其提出「
      安麗佣金協議書」、「協議書」、「合作保密備忘錄」（
      見本院卷一第168、170-172頁、卷二第402頁），其上均
      無原告之用印；另被告與原告前任法定代理人李明奎之LI
      NE對話紀錄，僅足證明原告於107年8月22日仍認知確有「
      佣金」乙事之存在（見本院卷二第306頁），無從遽以證
      明「佣金」乙事即為真實；至另案訴訟一審雖判決原告應
      給付顏吉麥「佣金」（見本院卷一第344-349頁），然此
      案目前上訴臺灣高等法院中，尚未確定，且該案當事人與
      本案當事人不同，本院自不受拘束；反而細觀被告於本案
      中辯稱其交付顏吉麥「佣金」之方式，有時被告自己先行
      墊付部分，有時先付部分其餘回存被告帳戶，有時數筆一
      起付清，有時部分現金加上部分匯款，有時一筆切割數次
      付現，有時於交付前數日每日提領一些現金再加計手邊現
      金一起交付（見本院卷二第404-406頁），衡情被告僅代
      為轉交，在貨款及佣金未結算完成前，實無自行墊付之必
      要，又若被告已約得居間人交付款項，當無僅交付部分現
      金其餘反回存被告自己帳戶或切割數次付現之必要，另如
      被告已與居間人約定交付而欲領現，則於當日或前一日一
      次領足即可，衡無刻意於交付前數日每日提領一些現金之
      需求，是可認被告辯稱之轉交「佣金」方式顯與常情不符
      ，被告亦未提出任何憑證以佐，甚者與被告於另案訴訟中
      證稱：「安麗公司貨款到了，他們是貨到一個月付款，付
      款到被告公司（即本案原告）之後，我必須要向被告公司
      （即本案原告）寫請款單...撥款後就給我現金，我都會
      請出納將最後簽呈影印給我，我交款給原告（即顏吉麥）
      時，是以現金跟簽呈一起交給原告（即顏吉麥），原告（
      即顏吉麥）才會知道被告公司（即本案原告）是給這麼多
      錢」、「佣金是被告公司（即本案原告）給我，我就領取
      現金後，連同請款單一起拿給原告（即顏吉麥）看。」、
      「（問：被告公司【即本件原告】將你之佣金款項給你後
      ，有無給付出去或給何人？）我以現金給付給原告（即顏
      吉麥），沒有簽收，但連同一張請款單。」、「我都是一
      筆訂單給一筆佣金，交給原告（即顏吉麥）」等語（見臺
      灣桃園地方法院108年度訴字第1317號卷【下稱另案訴訟
      卷】第105、107、108、110頁）相互不符，難認為真實。
      是原告主張「佣金」乙事為子虛，其係受被告詐騙等語，
      堪以採信。　
  ㈢按因故意或過失，不法侵害他人之權利者，負損害賠償責任
    。故意以背於善良風俗之方法，加損害於他人者亦同。因侵
    權行為所生之損害賠償請求權，自請求權人知有損害及賠償
    義務人時起，二年間不行使而消滅。民法第184條第1項、第
    197條第1項前段分別定有明文。查：
　　⒈被告向原告詐稱「佣金」乙事，致原告陷於錯誤，誤以為
      確有居間人協調與安麗公司間之採購契約，而同意給付「
      佣金」及被告離職後要求被告繼續負責「佣金」業務之報
      酬，當屬故意以背於善良風俗之詐欺行為，致原告受有損
      害，故原告依民法第184條第1項後段規定，請求被告賠償
      所受損害即上開支付之款項合計14,664,872元（計算式：
      14,582,087＋82,785＝14,664,872），自屬有據。
　　⒉被告雖辯稱本件請求權已罹於同法第197條第1項時效云云
      。惟按民法第197條第1項所定：「因侵權行為所定之損害
      賠償請求權，自請求權人知有損害及賠償義務人時起二年
      間不行使而消滅」，所謂「知」有損害及賠償義務人之知
      ，係指明知而言，其因過失而不知者，並不包括在內。如
      當事人間就「知」之時間有所爭執，應由賠償義務人就請
      求權人知悉在前之事實負舉證責任（最高法院72年度台上
      字第1428號判決參照），此部分應由被告就原告知悉在前
      之事實負舉證責任。查：
　　　⑴被告以原告110年3月11日律師函提及李明奎前於107年8
        月30日發給被告之信件，主張原告早於107年8月30日知
        悉遭到詐騙云云（見本院卷二第396頁）。觀以該李明
        奎107年8月30日發予被告之信件，係於李明奎與被告之
        LINE對話紀錄中提出，前後對話為：「（被告：李姐，
        目前情形如何？）【李明奎：今天下班前會有資料出來
        喔！我再賴給妳！】（被告：謝謝李姐）【李明奎傳送
        前開107年8月30日信件予被告】【李明奎：EVA這是我
        跟戚克良今天討論出來的結果！是否麻煩你轉達！謝謝
        你！ 】」（見另案訴訟卷第13頁），可見李明奎斯時
        仍深信確有「居間人」之存在，方委請被告轉達新的佣
        金計算方式，被告執此主張原告早於107年8月30日知悉
        受到詐騙云云，即非可採。
　　　⑵被告另辯稱原告至遲於108年6月27日收受另案訴訟之起
        訴狀時即知悉受到詐騙云云。然顏吉麥另案訴訟起訴狀
        繕本之送達，尚難推認原告即知悉受到被告詐騙，此由
        原告尚於110年8月28日在另案訴訟中請求調閱被告銀行
        帳戶之交易明細，以查知被告收到原告給付之款項後究
        竟將款項給付予何人（見另案訴訟卷第87頁），可見原
        告斯時仍不知悉交付予被告之款項流向，故本件原告於
        109年9月13日起訴（見本院卷一第10頁上蓋本院收文章
        戳），主張依不當得利及侵權行為請求被告返還（見本
        院卷一第16頁），後於110年8月18日以民事準備㈦狀擴
        張訴之聲明（見本院卷二第314頁），均難認逾民法第1
        97條第1項前段規定之二年時效，被告此部分抗辯亦非
        可採。
　㈣末按給付無確定期限者，債務人於債權人得請求給付時，經
    其催告而未為給付，自受催告時起，負遲延責任；其經債權
    人起訴而送達訴狀，或依督促程序送達支付命令，或為其他
    相類之行為者，與催告有同一之效力；遲延之債務，以支付
    金錢為標的者，債權人得請求依法定利率計算之遲延利息；
    應付利息之債務，其利率未經約定，亦無法律可據者，週年
    利率為5％，民法第229條第2項、第233條第1項前段、第203
    條分別有明文規定。查本件起訴狀繕本於109年9月22日送達
    予被告（見本院卷一第38頁），民事準備㈦狀繕本於110年8
    月23日送達予被告（見本院卷二第372頁），是原告就上開
    經准許之金額共14,664,872元，併請求其中13,421,940元（
    起訴狀請求金額）自109年9月23日（即起訴狀繕本合法送達
    被告之翌日）起，其餘1,242,932元（即民事準備㈦狀擴張請
    求之金額）自110年8月24日（即民事準備㈦狀繕本合法送達
    被告之翌日）起，均至清償日止，按週年利率5％計算之利息
    ，即屬有據。
四、從而，原告依民法第184條第1項後段，請求被告賠償14,664
    ,872元，及其中13,421,940元自109年9月23日起，其餘1,24
    2,932元自110年8月24日起，均至清償日止，按週年利率5％
    計算之利息，為有理由，應予准許，逾此部分則無理由，應
    予駁回。原告依此請求權基礎已可獲勝訴之判決，其請求擇
    一為勝訴判決所本其餘請求權基礎有無理由，即無論斷之必
    要，附此敘明。
五、原告勝訴部分，兩造分別陳明願供擔保，聲請宣告假執行或
    免為假執行，經核均無不合，爰分別酌定相當之擔保金額宣
    告之。至原告敗訴部分，其假執行之聲請即失所附麗，應併
    予駁回。
六、本件判決基礎已臻明確，兩造其餘攻防方法及訴訟資料經本
    院斟酌後，核與判決結果不生影響，故不另一一論述，併此
    敘明。
七、據上論結，原告之訴為一部有理由、一部無理由，依法判決
    如主文。
中　　華　　民　　國　110　　年　　11　　月　　26　　日
                  民事第五庭  法　官  謝佳純
以上正本係照原本作成。
如對本判決上訴，應於判決送達後20日內向本院提出上訴狀，若
委任律師提起上訴者，應一併繳納上訴審裁判費，否則本院得不
命補正逕行駁回上訴。
中　　華　　民　　國　　110 　年　　11　　月　　26　　日
                              書 記 官  陳怡文